臺灣臺北地方法院民事判決　　　　　　 99年度重訴字第260號
原　　　告　全國農業金庫股份有限公司
法定代理人　劉松齡
訴訟代理人　徐志明律師
複　代理人　楊一帆律師
　　　　　　陳俊成律師
被　　　告　黃錫欽
訴訟代理人　黃安然律師
被　　　告　林震慶
訴訟代理人　王中平律師
複　代理人　朱俊穎律師
上列當事人間損害賠償等事件，本院於民國100年2月10日言詞辯
論終結，判決如下：
    主  文
原告之訴及其假執行之聲請均駁回。
訴訟費用由原告負擔。
    事實及理由
壹、程序部分按訴狀送達後，原告不得將原訴變更或追加他訴，
    但經被告同意者，不在此限。被告於訴之變更或追加無異議
    ，而為本案之言詞辯論者，視為同意變更或追加，民事訴訟
    法第255條第1項第1款、第2項定有明文。查原告本於民法第
    184條第1項前段、第185條、第544條、第227條規定起訴請
    求：(一)被告應連帶給付原告新台幣（下同）600萬元，及自
    起訴狀繕本送達之翌日起至清償日止，按年息5%計算之利息
    。(二)願供擔保聲請宣告假執行。嗣於民國99年2月3日變更依
    民法第18 4條第1項前段、第185條規定，先位聲明：(一)被告
    應連帶給付原告600萬元，及自起訴狀繕本送達之翌日起至
    清償日止，按年息5%計算之利息。(二)願供擔保聲請宣告假執
    行；另依民法第544條、第227條規定，備位聲明：(一)被告黃
    錫欽應給付原告600萬元，及自起訴狀繕本送達之翌日起至
    清償日止，按年息5%計算之利息。(二)被告林震慶應給付原告
    600萬元，及自起訴狀繕本送達之翌日起至清償日止，按年
    息5%計算之利息。(三)第一項及第二項之請求，如任一被告為
    給付時，於其清償範圍內，其餘被告免給付義務。(四)願供擔
    保聲請宣告假執行被告對於原告訴之追加及變更無異議，而
    為本案之言詞辯論（見本院卷(二)第2頁），則依前開規定，
    視為同意原告追加及變更，則原告上開訴之變更及追加，經
    核無不合，應予准許。
貳、實體部分：
一、原告起訴主張：行政院農業委員會（下稱農委會）以97年10
    月6日農金字第0970137895號裁處書（下稱系爭裁處書）認
    原告未能確實執行內部控制及稽核作業，有如附表所示之缺
    失，而依農業金融法第47條規定裁處600萬元罰鍰。經原告
    向行政院提起訴願，行政院認原告確有未落實執行內部控制
    及稽核制度，並有礙健全經營之情事，於98年8月19日駁回
    訴願。惟依同法第52條第2項規定，原告於受罰後得對應負
    責之人應予求償，而所謂應負責之人，自包括當時原告內部
    職務分工之主要承辦及管理階層人員。查被告黃錫欽擔任原
    告公司副總經理暨兼任財務部經理、被告林震慶擔任財務部
    副理期間，依原告之國內債票券交易授權及作業要點（下稱
    國內債票券交易要點）及原告於95年11月28日第一屆第25次
    董事會修正通過之財務部分層負責明細表（下稱財務部分層
    明細表），對各項投資業務（包含附表編號1投資項目）之
    規劃及研究、台外幣營運資金調度、規劃、運用及管理事項
    ，有督導及審核權限，卻未善盡職責，對玉山銀行發行混有
    台外幣債券之CBO（編號2006-1）是否已奉金管會核准提案
    不實，且被告依原告之資產負債管理委員會設置辦法（下稱
    資負會設置辦法）第4、5條規定，負有提出資產負債管理委
    員會（下稱資負會）議程之職責，竟怠未準備議案提報資負
    會，復又未將原告投資之COD商品逐案提報資負會審議，當
    有疏失無疑；又辦理債券有等殖交易系統之成交狀況查詢表
    所列之交易人員與實際持有部位之交易員不符，被告林震慶
    已超逾交易部位限額10億元，違反國內債票券交易要點第11
    點規定，而被告黃錫欽對此有核定權限，卻未善盡職責；另
    就投資新台幣組合式商品屬嵌入式衍生性金融商品評價部分
    ，被告對各項資產及衍生性金融商品之市價評估辦理有審核
    及核定權限，卻未善盡職責，未將評價報告提報董事會。被
    告既有上開查核缺失，原告依銀行法第52條第2項規定，自
    得向被告求償。爰依民法第184條第1項前段、第185條規定
    ，先位聲明：(一)被告應連帶給付原告600萬元，及自起訴狀
    繕本送達之翌日起至清償日止，按年息5%計算之利息。(二)願
    供擔保聲請宣告假執行；另依民法第544條、第227條規定，
    備位聲明：(一)被告黃錫欽應給付原告600萬元，及自起訴狀
    繕本送達之翌日起至清償日止，按年息5%計算之利息。(二)被
    告林震慶應給付原告600萬元，及自起訴狀繕本送達之翌日
    起至清償日止，按年息5%計算之利息。(三)第一項及第二項之
    請求，如任一被告為給付時，於其清償範圍內，其餘被告免
    給付義務。(四)願供擔保聲請宣告假執行。
二、被告黃錫欽部分：
    原告起訴主張被告辦理投資業務，督導財務部業務核有疏失
    而遭農委會裁處云云。然該裁處書，以原告公司辦理投資業
    務，未依農業金融法第26條、銀行法第45條之1確實執行內
    部控制及稽核制度，依農業金融法第47條第7款規定，核處
    600萬元罰鍰，並指示改善事項，包括投資玉山銀行2007-1C
    BO案、重新包裝原投資CDO金融商品期限不符規定、辦理債
    券交易有超逾每一交易員之交易部位限額10億元、投資新台
    幣組合式商品屬崁入式衍生性商品部分，每月底之評價報告
    未按月提報董事會、投資德意志銀行商品金額超逾資產負債
    管理委員會委員（下稱資負會）決議及交易室電話議價同步
    錄音設備毀損等項。其中重新包裝原投資CDO金融商品期限
    不符規定，係96年12月間之交易，為96年9月被告奉原告公
    司免除兼任財務部經理職務，及96年11月被告奉原告公司派
    令免除督導財務部投資業務之後發生之情事；投資德意志銀
    行商品金額超逾資負會決議及交易室電話議價同步錄音設備
    毀損均係在被告97年01月01日離職後發生之事實，是以，該
    等三項，核與被告無關。至於玉山銀行CBO案，投資當時原
    告公司內部並無重新提資負會之規定，且財務部經辦同仁遵
    照當時之總經理丁偉豪裁示，提報資負會審議，符合內部作
    業標準；交易員限額10億元部分及未提報董事會評價報告等
    部分均非被告所應負則之事項等語抗辯之。聲明：駁回原告
    之訴及其假執行之聲請；並願供擔保請准宣告假執行。
三、前揭被告林震慶部分：
    前揭裁罰事項重新包裝原投資之CDO金融商品案、投資德意
    志銀行案及交易室電話議價同步錄音設備毀損等項，被告均
    未參與，與其無關。另原告之所以遭農委會課以罰鍰，乃因
    其內部控制及稽核制度未確實執行所致，而「董事會」始為
    負有確保建立並維持原告內部適當有效之內部控制及稽核制
    度義務者，為合議制之「董事會」，而非任職原告所屬財務
    部之被告個人。準此，被告既未負有單獨建立並維持原告內
    部控制及稽核制度之注意義務，縱原告之內部控制及稽核制
    度有未能確實執行之缺失，亦難逕以認定被告有何故意或過
    失責任或違反保護他人之法律等情抗辯之。聲明：駁回原告
    之訴及其假執行之聲請；並願供擔保請准宣告假執行。
四、兩造均不爭執事項：
  (一)原告於94年5月設立，被告黃錫欽於97年1月1日離職前任職
    原告，先擔任副總經理兼財務部經理，96年9月10日起免除
    兼任財務部經理，96年11月1日起免除督導財務部投資業務
    ，此有原告96年10月11日農金庫總行人字第0960007322號函
    、96年11月5日農金庫總行人字第0960007863號函在卷可參
    （見本院卷(一)第38頁、第39頁）。
  2.97年10月6日，農委會對原告就辦理投資業務未依農業金融
    法第26條準用銀行法第45條之1確實執行內部控制及稽核制
    度，依農業金融法第47條第7款規定，核處600萬元之罰鍰，
    並應確實辦理改善而為系爭裁處書，此有系爭裁處書在卷可
    參（見本院卷(一)第7頁至第10頁）。
  3.原告不服系爭裁處書，向行政院提起訴願，惟經行政院駁回
    訴願，原告並未再提起行政訴訟，致系爭裁處書確定，此有
    行政院決定書在卷可參（見本院卷(二)第101頁至第112頁）。
五、得心證之理由：
    原告主張其公司遭裁罰，被告為應負責之人，因此依農經法
    第47、52及民法第184條、第185、第544條、第227條等規定
    ，請求被告依先位聲明連帶之法律關係及備位聲明不真正連
    帶之法律關係給付如其聲明所示，為被告所否認，並以前詞
    抗辯之。本院審酌如下：
  (一)先位聲明連帶給付部分：
    首按，數人負同一債務，明示對於債權人各負全部給付之責
    任者，為連帶債務。無前項之明示時，連帶債務之成立，以
    法律有規定者為限，民法第272條定有明文。查原告依農經
    法第47、52及民法第184條、第185、第544條及同法第227條
    等規定主張被告應負連帶賠償責任云云，然依前揭規定，系
    爭賠償債務並未明示約定為連帶債務，而依原告提出之請求
    權基礎僅有共同侵權行為部分，有法律規定為連帶債務；惟
    原告既主張其公司內部有分層負責之規定，復主張被告黃錫
    欽擔任原告公司副總經理兼任財務部經理、林震慶擔任原告
    公司財務部副理等職，兩人之職位顯然不同，何來構成共同
    侵權行為？再者，本件原告不斷主張被告違反職務或其等之
    委任義務，然對於被告有如何之行為關連共同而構成本件共
    同侵權行為一節，均未舉證以明其說，顯然已混淆契約責任
    與侵權行為之態樣，其遽起訴請求被告應對於系爭600萬元
    罰鍰之損害負連帶賠償責任云云，與法未合，不應准許。
  (二)被告聲明不真正連帶給付部分：
  1.次按，未依第26條準用銀行法第45條之1規定，或未依第28
    條第2項規定建立內部控制及稽核制度或未確實執行者，處
    新臺幣二百萬元以上一千萬元以下罰鍰；又前五條所定罰鍰
    之受罰人為信用部所屬之農、漁會或全國農業金庫。農、漁
    會或全國農業金庫依前項規定受罰後，對應負責之人應予求
    償，農金法第47條第7款及同法第52條固定有明文。再按，
    原告公司95年6月12日股東常會會議修正通過之公司章程第
    26條第12款規定之董事會職權包含投資之審定；而董事會另
    設稽核室，置總稽核一人，其職位等同於副總經理，秉承等
    是會決議綜理稽核業務，同章程第27條亦有明文，有原告提
    出之該章程附卷為憑（本院卷(二)第97、98業參照）。是原告
    公司所設置之董事會，不但對於該公司之投資案具有實質審
    定權，且董事會設置之稽核室更應依董事會決議綜理稽核業
    務，自堪認定。
  2.查農委會於97年10月6日以農金字第0970137895號裁處書認
    為原告公司因未能確實執行內部控制及稽核作業而有如下之
    投資缺失，包括：投資玉山銀行2007-1CBO案、重新包裝原
    投資之CDO金融商品案、辦理債券交易時有交易員不符及超
    逾限額10億元之瑕疵、投資新台幣組合式商品未按月將評價
    報告提報董事會、投資德意志銀行之商品，實際投資金額高
    於資負會決議之金額，未再提報審議且未揭露於會議提案中
    、交易室電話議價同步錄音設備等情，而依農金法第47條規
    定裁處原告600萬元一節，為兩造所不爭執。其中投資玉山
    銀行2007-1CBO案、重新包裝原投資之CDO金融商品案、投資
    德意志銀行之商品等三項投資案，為原告公司之董事會所應
    審定者，有請核單附卷為憑（詳本院卷(一)第122、154、155
    、156等頁）。再核證人簡均銘證詞：我在原告公司擔任襄
    理，99年4月份前任職在財務部，4月份以後調到風險管理室
    。一般來說投資案是由我們財務部來負責，投資案通常是由
    財務部負責提案，我們這邊提出投資案後，如果是第一次投
    資的商品是要向資產負債管理委員會（下稱資負會）提出投
    資案件由他們來審核，如果經過審核通過後，我們就會下交
    易單；若非首次投資的商品，由財務部這邊以交易單的方式
    來直接做交易。在我們公司只要是屬於投資財務等相關的要
    點辦法都是由我們財務部提出，前開要點或辦法，如果涉及
    的是辦法以上要提交董事會審核；如果是要點的話，只要由
    總經理簽過就可以公布實施，不管是要點或辦法都還是要經
    過資負會審核。資負會在我們公司是非常設機構，該成員是
    各部室的主管構成....。財務部在為交易時，根據要點辦法
    提出交易請核單送交權責主管來核准等語。與證人陳志秀證
    詞：我在94年到96年間是任職於原告公司的業務企劃部風險
    管理科，該科室主要職掌是在監控整個公司投資的風險，這
    幾個案件我們在上面簽名的意思是代表對於該案件的信用評
    等及額度是符合本公司所規定的風險限額辦法等語，均足見
    前揭投資案縱為財務部所提案，然均必需經過資負會審核，
    或董事會之審定。準此，財務部在前揭投資案僅為提案機關
    ，自非原告公司之內部控制及稽核制度之執行者，原告主張
    被告二人為農金法第52條之應負責之人，顯屬遽斷，且因此
    免除董事會之審定責任，亦非該公司章程所設之目的；況前
    揭三項投資案既經簽核通過，更難認被告等有何違背職務或
    委任契約之情事。是原告依民法第544、227條之規定主張被
    告對於系爭裁罰應負不真正連帶之給付責任，與法未合，難
    以准許。
  3.至於原告主張辦理債券交易時有交易員不符及超逾限額10億
    元、投資新台幣組合式商品未按月將評價報告提報董事會、
    交易室電話議價同步錄音設備等三項，被告亦應負不真正連
    帶給付責任云云。查關於交易員不符及超額交易部分，系爭
    行政院農委會之裁處書對於該部分並未明確指出何項交易員
    不符或何項交易有超額交易之情事，原告逕以原證四（本院
    卷(一)第120、121頁）為證，難認有據；至於前揭證物之交易
    日不同，分別為96年6月26日交易4億元、同年月27日交易10
    億元，分別交易日均未逾10億元，此項林震慶之交易是否即
    為前揭裁處書所指之情事，難以認定，況此部分交易與黃錫
    欽無涉，準此，原告據以請求被告負不真正連帶賠償責任，
    難認有據。再查，投資新台幣組合式商品未按月將評價報告
    提報董事會部分，原告固以原證五為憑（本院卷(一)第122頁
    參照），為該項文書手寫部分原告既主張為被告黃錫欽所寫
    ，自與林震慶無涉，是原告主張被告林震慶應負不真正連帶
    部分，不應准許，應予敘明。又該項財務部公文業經董事長
    核閱，足見縱被告黃錫欽草擬該項公文，惟業經董事長核定
    不必評價，難認黃錫欽應負最終責任，是原告此部分主張亦
    屬無據。末查，交易室電話議價同步錄音設備部分，則未見
    原告舉證何以被告二人應分別負責，復負不真正連帶賠償責
    任，是其此部分之主張，亦非有據。
六、綜上，依前揭說明，農委會之裁處書主要是說明原告公司財
    務部辦理專案之缺失，要求原告改善，而前揭專案缺失部分
    ，復為原告公司所設董事會應負最終審定責任，是被告自非
    農金法第52條所稱之內部控制及稽核制度之執行者。此時，
    原告首要之急應先對於專案控制及稽核之健全，迅速建立制
    度，確實層層把關，以為因應，而非急於求償對象，此舉顯
    然嚴重曲解前揭裁處書之主張裁處目的。從而，原告請求被
    告依連帶或不真正連帶之法律關係，請求其等應給付伊600
    萬元，及自起訴狀繕本送達之翌日起至清償日止，按年息5%
    計算之利息，為無理由，應予駁回。原告之訴既經駁回，其
    假執行之聲請已無所附麗，併予駁回之。
七、本件事證已臻明確，兩造其餘之攻擊防禦方法及舉證，經本
    院審酌後，認均不足以影響本判決之結果，毋庸一一論列，
    併此敘明。
八、結論：原告之訴為無理由，依民事訴訟法第78條，判決如主
    文。
中    華    民    國   100    年    2     月    24    日
                  民事第五庭  法  官  洪純莉
以上正本係照原本作成。
如對本判決上訴，須於判決送達後20日內向本院提出上訴狀。如
委任律師提起上訴者，應一併繳納上訴審裁判費。
中    華    民    國   100    年    2     月    24    日
                              書記官  邱美嫆